臺灣彰化地方法院民事判決
110年度訴字第892號
原      告  李連正  


訴訟代理人  楊振芳律師
被      告  黃建綸  

訴訟代理人  林伸全律師
上列當事人間請求確認本票債權不存在等事件，本院於民國110
年12月15日言詞辯論終結，判決如下：
    主  文
原告之訴駁回。
訴訟費用由原告負擔。
    事實及理由
壹、程序事項：
    按確認法律關係之訴，非原告有即受確認判決之法律上利益
    者，不得提起之。民事訴訟法第247條第1項前段定有明文。
    而所謂即受確認判決之法律上利益，係指因法律關係之存否
    不明確，致原告在私法上之地位有受侵害之危險，而此項危
    險得以對於被告之確認判決除去之者而言。查被告主張其持
    有原告簽發如附表二所示之本票2張（下稱系爭本票），聲
    請本院以110年度司票字第700號裁定准予強制執行，並進而
    以本院110年司執字第36601號強制執行（下稱系爭強制執行
    程序），而原告則起訴主張系爭本票對原告之本票債權不存
    在，是形式觀察，顯就系爭本票之債權存在與否有爭執，致
    系爭本票之權利存否尚欠明確；且系爭本票之權利是否存在
    ，關乎被告得否強制執行原告之財產，影響原告在私法上之
    權利。從而，原告提起本件確認之訴，有受確認判決之法律
    上利益。
貳、實體事項
一、原告起訴主張：
  ㈠原告因做水產生意需資金週轉，而於民國108年9月26日開立
    附表二編號1所示之本票乙紙，並以原告所有坐落彰化縣○○
    鄉○○段000地號、面積1501.77平方公尺土地設定擔保債權總
    金額五百萬元之最高限額抵押權（第二順位）做為擔保，向
    被告借款新臺幣（下同）200萬元（下稱系爭第一筆借款）
    ，並約定每百萬元月息2萬元，原告於資金寬鬆時，可隨時
    清償。嗣被告於108年9月27日將200萬元匯入原告於彰化第
    六信用合作社和美分社00-00-000000000號活期存款帳戶，
    於同日，被告所委任全權處理本件借貸事務之王麗雲即於和
    美地政事務所，向原告預收上開借款108年10、11、12月三
    個月之利息十二萬元。又原告依約於109年2月17日匯款十萬
    元，至王麗雲於神岡社口郵局00000000000000帳戶；同日，
    王麗雲亦至原告家中向原告收取現金2萬元，二者合計12萬
    元，用以支付上開借款之109年1、2、3月三個月之利息；原
    告再於109年5月25日匯十二萬元至王麗雲上開神岡社口郵局
    帳戶，用以支付上開借款之109年4、5、6月三個月之利息。
    原告再分別於109年7月6日匯款100萬元、109年7月27日各匯
    75萬元、25萬元至王麗雲上開神岡社口郵局帳戶，合計原告
    共匯200萬元至王麗雲上開神岡社口郵局帳戶，而將上開借
    款全數清償完畢。
  ㈡嗣因原告水產生意有資金週轉之需求，又於109年11月20日簽
    立起訴狀附表二編號2所示之本票，並以原告所有坐落於彰
    化縣○○市○○段00000地號、面積79.20平方公尺土地暨其上坐
    落同段767建號、面積172.48平方公尺房屋設定擔保債權總
    金額300萬元之最高限額抵押權作為擔保，而於109年11月27
    日向原告借款200萬元（下稱系爭第二筆借款），約明每百
    萬元月息2萬元，原告於資金寬鬆時可隨時清償。上開原告
    所借款項，因預扣109年12月、110年1、2月三個月之利息12
    萬元暨扣除原告應支付上開抵押權設定之地政規費、代書費
    等費用共5萬元，二者合計17萬元，故由被告所委任全權處
    理上開借款事務之王麗雲於上開抵押權設定登記文件向彰化
    縣員林地政事務所遞件之後之109年11月30日匯款33萬元予
    原告、再於109年12月1日分別匯款12萬元、38萬元予原告，
    以上三筆匯款合計83萬元，王麗雲再於109年12月1日上開抵
    押權設定登記完成後，至原告住處，交付原告100萬元現金
    予原告。110年2月10日王麗雲至原告住處向原告收取110年3
    、4、5月三個月之利息12萬元，110年5月18日原告匯200萬
    元至王麗雲於合作金庫銀行臺中分行0000-000-000000帳戶
    ，用以清償上開200萬元之借款債務。
  ㈢綜合上述，可明原告先後向被告貸借各200萬元之債務，原告
    均已清償完畢，附表二編號1、2所示之本票債權及其利息均
    已不存在，惟被告卻將附表二編號1、2所示之本票持向本院
    聲請准予強制執行之裁定，以110年度司票字第700號民事裁
    定准許之，被告進而持上開裁定而向本院民事執行處聲請對
    原告之財產為強制執行，並囑託臺灣臺中地方法院民事執行
    處亦對原告之台中市烏日區不動產為強制執行，實均於法不
    合，自不應准許之，原告為此提起本件訴訟，並聲明：確認
    被告就如附表一所示抵押權所擔保之被告持有原告簽發如附
    表二所示之二紙本票面額合計新臺幣肆佰萬元本票及利息請
    求權不存在；被告應將附表一所示抵押權登記塗銷；台灣彰
    化地方法院110年度司執字第36601號清償票款強制執行事件
    之強制執行程序、臺灣臺中地方法院110年度司執助字第329
    2號給付票款強制執行事件之強制執行程序，均應予撤銷。
二、被告辯以：
  ㈠關於起訴狀附表二編號1之面額200萬元本票：
　　查兩造原不相識，原告於108年9月26日，透過第三人王麗雲
    之介紹，簽發如起訴狀附表二編號1之面額200萬元之本票，
    持向被告借款，兩造約定利息為每一百萬元月息2萬元，清
    償期為109年9月26日，並由原告以起訴狀附表一編號1之不
    動產，設定最高限額抵押權500萬元供被告擔保，被告則於1
    08年9月27日匯款200萬元至原告所有之彰化第六信用合作社
    和美分社帳號0000000000000號帳戶。然原告於借款後，並
    未依約向被告清償上開利息或本金。原告雖於起訴狀陳稱：
    有向第三人王麗雲清償上開利息及本金之事實云云。惟被告
    否認此情，蓋原告明知被告之銀行帳號及聯絡電話，何以不
    直接向被告清償？何以迂迴向王麗雲清償？故被告不知悉原
    告是否曾向王麗雲清償上開利息及本金；縱有（假設），被
    告亦否認有授權予王麗雲受領原告清償之權限。原告所為，
    不生清償借款之效力。故被告就起訴狀附表二編號1之面額2
    00萬元本票，除有200萬元本票債權存在外，另有200萬元借
    款債權存在。
  ㈡關於起訴狀附表二編號2之面額200萬元本票：
　  原告於109年5月10日，委由代理人王麗雲持原告簽發之100
    萬元支票，向被告借款100萬元，兩造約定利息為每一百萬
    元月息2萬元，清償期為110年11月19日，被告於109年5月14
    日扣除利息4000元後，匯款96萬6000元予王麗雲轉交原告，
    原告又於109年6月30日，委由王麗雲將上開100萬元支票取
    回，並同意將其名下所有即起訴狀附表一編號2之不動產，
    設定最高限額抵押權300萬元予被告擔保。原告又於109年9
    月30日，向被告借款100萬元，兩造約定利息為每一百萬元
    月息2萬元，清償期為110年11月19日，原告簽發起訴狀附表
    二編號2之200萬元本票予被告擔保，被告則於109年9月30日
    匯款100萬元予原告。惟原告仍未清償本息，其與王麗雲間
    ，由原告之彰化六信帳戶可知，渠二人資金往來長久、密切
    及金額鉅大，不能以原告匯款予王麗雲，推稱是清償本件借
    款，況被告於與原告間LINE間對話，早就告知原告應將本息
    匯款到被告帳戶，被告也拍攝帳號資料並LINE予原告知悉，
    原告卻不依此繳付利息及清償借款，卻拿他與王麗雲間匯款
    往來，當作做是清償！餘如上㈡所述。
  ㈢綜上，被告並無委任王麗雲為本件收受利息及受領清償之代
    理人，也無表現代理情事。故原告對王麗雲所為匯款，均對
    被告不生效力。並聲明：原告之訴駁回。　　 
三、本院判斷：
  ㈠原告於108年9月26日開立附表二編號1之本票，向被告借款20
    0萬元，被告於108年9月27日將200萬匯入原告彰化第六信用
    合作社和美分社（00-00-000000000）之帳戶中，被告並於1
    08年9月27日提供其所有彰化縣○○鄉○○段000地號土地，設定
    500萬元之最高限額抵押權作為擔保，約定清償日期為109年
    9月26日。嗣原告於109年7月6日、27日，分別匯款100萬、7
    5萬、25萬至王麗雲台中神岡社口郵局之帳戶中，並主張清
    償與被告間之第一筆借款。原告另於109年11月20日簽立附
    表二編號2所示200萬之本票，並於109年12月1日提供其所有
    坐落彰化縣○○市○○段00000地號土地及其上同段797建號(員
    木林市○○街000號)之房屋設定300萬元之最高限額抵押權作
    為擔保，約定清償日期為110年11月19日，被告則於109年5
    月14日匯款96萬6000元予王麗雲轉交原告，另於109年9月30
    日匯款100萬予原告。嗣原告於110年5月18日匯款200萬元至
    王麗雲之合作金庫銀行台中分行（0000000000000）帳戶，
    並主張清償與被告間之第二筆借款。此有系爭本票影本、土
    地及建物第一類登記謄本、匯款單、存摺內頁、資金往來明
    細表為證，復為兩造所不爭執，此部分堪認為真正。惟本件
    爭點為：原告合計共向王麗雲匯款400萬元，被告是否授權
    王麗雲代收系爭兩筆借款，使得原告對被告發生清償之效力
    ？或者王麗雲具表見代理之外觀表象，被告對原告應負授權
    人之責任，原告行為並生清償效果？
  ㈡按依債務本旨，向債權人或其他有受領權人為清償，經其受
    領者，債之關係消滅，民法第309條第1項固定有明文。依此
    規定，債務人須依債務本旨，向債權人本人或其他有受領權
    人為清償者，始生清償之效力。本件消費借貸法律關係存在
    於兩造間，被告已交付原告系爭借款合計400萬元（含第二
    筆借款之預扣利息及手續費），原告主張訴外人王麗雲係受
    被告委任或代理處理本件借貸事宜，為被告所否認。查：被
    告於108年12月30日以通訊軟體LINE傳送訊息予原告：「通
    知：12月27日~1月26日利息4萬元（註：應第一筆借款之利
    息）請準備匯款噢！感謝！」並附上原告存摺照片（註：照
    片檔案因時間過久，無法顯示），原告並回：「好的，我會
    匯入王代書帳戶。」被告：「麻煩已（以）後匯款帳號」「
    王代書很忙！」、「匯款至我帳號後通知我一下！感謝！」
    ；原告再回：「好」。可知被告早於原告向王麗雲清償第一
    筆借款前（109年7月6日、27日）已通知原告借款款項，應
    匯至被告本人所指定之帳戶內，原告既知被告之銀行帳號、
    連絡電話、LINE等匯款及聯絡方式，卻未對債權人即被告直
    接清償，卻逕分別於109年7月6日、27日及110年5月18日匯
    款總計400萬元至訴外人王麗雲之帳號，自非依債本旨清償
    。被告雖曾於109年5月14日委由王麗雲轉交現金96萬6000元
    予原告，惟此僅為被告交付借貸款項予原告之一種方式，不
    得據此即遽認被告有授權王麗雲收受本件清償利息、本金，
    無從認定王麗雲就系爭借款債權為有受領清償限權。況王麗
    雲作證稱：「我得到的利益，就是向原告收得服務費(每200
    萬元×6%＝12萬元)；當初原告要匯款予被告時，我跟他講匯
    給我；被告不知道原告匯款給我的事，利息我一直匯給被告
    （109年7月27日以後)，到110年7月.我沒辦法周轉，才跟被
    告講實情，才帶被告去原告家說明，他們倆才第一次見面」
    等語。堪信被告並未授權王麗雲收受本件清償利息、本金。
     
  ㈢另原告第一次與被告借款200萬時，將其所有如附表一編號1
    之不動產，設定最高限額抵押權500萬予被告作為擔保，原
    告稱其於109年7月6日、27日匯款予王麗雲共200萬係清償與
    被告間之第一筆借款，惟在全部債務清償完畢後，原告卻未
    請求被告塗銷上開抵押權，亦未取回附表二編號1之本票，
    卻直至被告對原告聲請系爭強制執行程序後，始提起本件訴
    訟。原告既知被告之聯絡方式，在匯款200萬元後，卻未通
    知被告確認，或要求被告簽立清償證明，亦未要求被告塗銷
    上開抵押權，與常理未合。嗣原告於109年11月27日再向被
    告借款200萬元，並將其所有如附表一編號2之不動產設定最
    高限額抵押權予被告，假設原告確已清償第一筆借款，何不
    併請求被告塗銷附表一編號1之不動產設定最高限額抵押權
    ，又何需再提供另一筆編號2不動產予被告供擔保？原告於1
    10年5月18日匯款200萬元入予王麗雲帳號，主張係清償第二
    筆借款後，仍未請求塗銷附表一編號2之不動產最高限額抵
    押權，也未取回附表二編號2之本票，亦未通知被告確認，
    或要求被告簽立清償證明。原告久經商場（水產業），豈有
    不知之理？凡此與社會常情不符。綜上所述，原告未向被告
    清償系爭400萬元債務。
  ㈣次按「由自己之行為表示以代理權授與他人者，對於第三人
    應負授權人之責任，必須本人有表見之事實，足使第三人信
    該他人有代理權之情形存在，始足當之。準此，如第三人明
    知為無權代理行為之他人無代理權者，或可得而知，因過失
    而不知者，本人即毋庸對該第三人負授權人之責任，始無違
    保護善意之第三人並兼顧本人利益之本旨。經查，被告與王
    麗雲間早於兩造系爭第一筆借款發生時，即有多筆資金往來
    ，此從原告之彰化六信帳戶可證。原告無法證明其中特定匯
    款金流，究係因原告與王麗雲間之借貸或其他原因關係，抑
    或係清償被告之借款，且未提出被告授權王麗雲處理本件清
    償借貸之證據，也從未與被告確認其已清償債務之事實，僅
    憑王麗雲單方面說詞：「我當介紹人、兩邊都委託我」，豈
    可遽認王麗雲係有權受領清償之人？逕將係系爭400萬款項
    分次匯予王麗雲！且被告既已早以LINE通知原告應將系爭借
    款利息匯至被告所指定之帳戶，而不要再匯予王麗雲，更難
    謂王麗雲有表見代理外觀之事實。原告主張，洵不可採。
四、從而，原告請求確認系爭本票債權不存在，並請求塗銷如附
    表一編號1、2所示之最高最限額抵押權，暨撤銷強制執行程
    序，屬於法無據，均應予駁回。
五、結論：本件原告之訴無理由，依民事訴訟法第78條，判決如
    主文。
中　　華　　民　　國　　111 　年　　1 　　月　　6 　　日
                  民事第四庭  法　官　王鏡明
以上正本係照原本作成。
如不服本判決，須於判決送達後20日內向本院提出上訴狀（須按
他造當事人之人數附繕本）。如委任律師提起上訴者，應一併繳
納上訴審裁判費。 
中　　華　　民　　國　　111 　年　　1 　　月　　6 　　日
                              書記官　王宣雄     
　　　　　　　　　
附表一：（新臺幣）
編 號 不動產標示 抵押權種類 設定權利範圍 擔保債權總金額(新台幣) 設定登記日期 登記字號 1 伸港鄉定興段934地號 最高限額抵押權 全部 500萬元 108年9月27日 彰和資字065320號、清償日期109年9月26日　 2 員林市○○段00000地號、員林市○○段000○號 最高限額抵押權 全部 300萬元 109年12月1日 員資字第 113440號 、清償日期110年11月19日 
附表二：
編 號 發票日 票面金額(新台幣) 到期日 1 108年9月26日 200萬元 未記載 2 109年11月20日 200萬元 未記載